【裁判字號】    99,交聲更一,38
【裁判日期】    991214
【裁判案由】    聲明異議
【裁判全文】
臺灣高雄地方法院交通事件裁定      99年度交聲更一字第38號
原處分機關  高雄市政府交通局
異  議  人
即受處分人  殷偉銘
上列受處分人因聲明異議案件，對於高雄市政府交通局99年3 月
26日所為之處分（原處分：高市交裁字第裁32-M00000000號），
聲明異議，受處分人不服本院99年6 月17日所為99年度交聲字第
1120號裁定，提起抗告，經臺灣高等法院高雄分院以99年度交抗
字第289 號裁定撤銷原裁定發回更審，本院更為裁定如下：
    主  文
原處分撤銷。
殷偉銘不罰。
    理  由
一、原處分意旨略以：異議人即受處分人殷偉銘於民國99年2 月
    9 日上午9 時47分許，騎乘車牌號碼8GH-582 號重型機車，
    行經臺南縣麻豆鎮○○路與信義路有燈光號誌管制之交岔路
    口時，有闖越紅燈之違規行為，為臺南縣警察局麻豆分局員
    警當場以南縣警交字第M00000000 號舉發違反道路交通管理
    事件通知單當場逕行舉發，爰依道路交通管理處罰條例第53
    條第1 項規定，裁處罰鍰新臺幣（下同）1,800 元，並依同
    條例第63條第1 項第3 款規定，記違規點數3 點之處分。
二、異議意旨略以：異議人騎車行經上開路段時，有減低車速，
    但不確定是否有闖紅燈之行為，即遭員警製單舉發，惟警方
    並未有積極證據證明其有闖紅燈之行為，難以認定異議人有
    闖紅燈之違規，且舉發違規通知單上之主管章已事先蓋好，
    為此聲明異議，請求撤銷原處分云云。
三、按法院受理交通事件，準用刑事訴訟法之規定，道路交通管
    理處罰條例第89條前段定有明文；又犯罪事實應依證據認定
    ，無證據不得認定其犯罪事實；又不能證明被告犯罪者，應
    諭知無罪之判決，刑事訴訟法第154 條第2 項、第301 條第
    1 項分別有明定。又認定不利於被告之事實，須依積極證據
    ，苟積極證據不足為不利於被告事實之認定時，即應為有利
    於被告之認定，更不必有何有利之證據；認定犯罪事實所憑
    之證據，雖不以直接證據為限，間接證據亦包括在內，然而
    無論直接或間接證據，其為訴訟上之證明，須於通常一般之
    人均不致有所懷疑，而得確信為真實之程度者，始得據為有
    罪之認定，若其關於被告是否犯罪之證明未能達此程度，而
    有合理性懷疑之存在，致使無從形成有罪之確信，根據「罪
    證有疑，利於被告」之證據法則，即不得遽為不利於被告之
    認定（30年上字第816 號、76年臺上字第4986號判例參照）
    ，依前開說明，於法院受理違反道路交通管理處罰條例事件
    時，亦有適用。
四、次按汽車駕駛人，行經有燈光號誌管制之交岔路口闖紅燈者
    ，處1,800 元以上5,400 元以下罰鍰，道路交通管理處罰條
    例第53條第1 項固定有明文。惟執行交通勤務之警察依法律
    規定製單舉發違反道路交通管理處罰條例所列之違規事實，
    並由公路主管機關加以處罰，係行政機關執行公權力措施而
    對外直接發生法律效果之單方行政行為，本質上為行政處分
    ，受處分人不服公路主管機關所為之處罰，依道路交通管理
    處罰條例第87條之規定，向管轄之地方法院聲明異議，其性
    質上自屬行政救濟程序，且現今學說及實務已採行政訴訟上
    當事人之法的對等性觀念，認為行政救濟程序之舉證責任分
    配，應採民事訴訟上舉證責任分配原則，加以修正後，準用
    於行政救濟程序（最高行政法院85年度判字第960 號判決意
    旨參照）。準此，公路主管機關對於人民有所處罰，必須確
    實證明其違法事實，倘不能證明違法事實之存在，其處罰即
    不能認為合法，87年10月28日修正之行政訴訟法第136 條明
    文規定準用民事訴訟法第277 條舉證責任分配之原則即揭櫫
    此意旨。況法院受理有關交通事件，準用刑事訴訟法之規定
    ；其處理辦法，由司法院會同行政院定之；聲明異議案件之
    處理，除準用刑事訴訟法有關規定外，依本辦法之規定處理
    之，同條例第89條及道路交通案件處理辦法第4 條第1 項亦
    定有明文。而刑事訴訟法制之取向，現亦採當事人地位對等
    原則，由追訴處罰之一方，負提出證據及說服之實質舉證責
    任，是揆諸前揭說明及上開規定，現行刑事訴訟法有關證據
    舉證法則之各項規定，自得準用於屬行政救濟程序之交通案
    件聲明異議程序。
五、經查：
  (一)本件原舉發機關即台南縣政府警察局麻豆分局所屬麻豆派出
    所執勤員警於99年2 月9 日上午9 時47分許，在臺南縣麻豆
    鎮○○路與信義路有燈光號誌管制之交岔路口郵局對面，執
    行郵局守望及交通稽查勤務時，發現本件抗告人騎乘車牌號
    碼8GH-582 號重型機車，行經上開路口時，有違規闖紅燈之
    事實，而予攔停並填製南縣警交字第M00000000 號違反道路
    交通管理事件通知單舉發，並經高雄市政府交通局於99年3
    月26日依道路交通管理處罰條例第53條第1 項之規定，裁處
    罰鍰1,800 元，及同條例第63條第1 項第3 款之規定，記違
    規點數3 點在案，有高雄市政府交通局99年7 月19日高市交
    裁字第0990031065號函所檢附之上開舉發通知單正本，及該
    局99年3 月26日之高市交裁字第裁32-M00000000號裁決書在
    卷可憑（高分院卷第13至14頁、本院原卷第7 頁），而可推
    定為真正，惟上述舉發通知單及裁決書均係行政機關單方所
    製作，此雖可據以為是否違規事實之參酌，然依前揭準用刑
    事訴訟程序之證據法則，尚難認該等文書即可全然取代其他
    證據之證明。
  (二)證人即本件舉發機關所屬之舉發警員顏字瓏固曾到庭結證稱
    ：異議人在路口變紅燈時，他仍繼續往前，所以就把他攔下
    來，並有確認異議人是在紅燈亮起後，才超過路口停止線，
    當時天氣晴朗，視線很好等語（本院原卷第13頁背面），惟
    其後經異議人質以：「當天你看到紅燈時，我在停止線前、
    後，或是停止線上? 」，證人則又稱：「應該是在停止線後
    ，那時變紅燈後，當事人還沒有壓到停止線，我才把他攔下
    來。」等語（本院原卷第14頁背面）。當時天氣既晴朗且視
    距良好，則就異議人有無於燈號轉為紅燈時闖紅燈或超過停
    止線乙事，證人之證述竟有前後矛盾甚或猶疑之情，且依證
    人提出之該路口照片所示，該路口位於市區，交通繁忙，來
    往車輛頻仍，本件案發當時為上午9 時47分許，復適值交通
    尖峰時間，且值勤員警又僅有證人1 人，業據證人證述在案
    （本院原卷第14頁背面），則是否因該路口交通繁忙而無法
    專注於一車之動向，以致對異議人有無超越停止線而闖紅燈
    乙節而有所誤認，仍容有存疑之處，而難據此即逕為異議人
    不利之認定。
  (三)按道路交通管理之稽查，違規紀錄，由交通勤務警察，或依
    法令執行交通稽查任務人員執行之，道路交通管理處罰條例
    第7 條第1 項雖有明文規定，然此並非謂得由執行交通勤務
    之警察任意為之。此由內政部警政署訂頒之「取締一般交通
    違規作業程序」其中作業內容之準備階段即規定：執行勤務
    時，應服裝整潔，儀容端正，攜帶必要之應勤裝備。而裝備
    則有：警笛、防彈衣、無線電、反光背心、槍械彈藥、手銬
    、舉發單、警用行動電腦、手電筒、指揮棒、酒精測定器、
    照相機、錄音機、攝影機、交通錐、警示燈及交通稽查紀錄
    單，此有內政部警政署於99年7 月21日以警署交字第099112
     524號函回覆本院所檢附之取締一般交通違規作業程序1 份
    在卷可稽（見高分院卷第16至20頁）。惟本件執行當場舉發
    之員警，並未配備功能正常用以取得本項違規證據資料之科
    學儀器乙節，業據證人顏字瓏證稱：值勤時會隨身攜帶錄音
    筆，那天是抗告人瞬間違規，所以來不及照（相），原以為
    錄音筆也在錄，但錄音筆是損壞的等語（本院原卷第14頁）
    ，足見該員警於值勤前並未依上開作業程序之規定先行妥善
    準備各項值勤裝備，並予檢查其攜帶之裝備功能是否正常，
    且依其前所述：伊係在興國路上之地政事務所門口，異議人
    騎車騎的慢慢的，當時要轉紅燈，異議人似有所思，路口變
    紅燈時，他仍繼續往前（騎），所以伊就把他攔下來等語（
    本院原卷第13頁背面）。依證人所述異議人當時既係慢慢騎
    ，並俟其往前騎過信義路口時才將之攔下，衡情應無來不及
    拍照之急迫情形，是本件既屬當場攔停舉發之案件，依上開
    規定，執勤員警又必須配戴攜帶基本應勤之交通指揮棒、反
    光背心、無線電、照相機及錄音機等裝備，以利執勤，而舉
    發當時並無急迫情形，自當使用各項裝備詳加採證為宜，然
    本件既未依前揭執勤作業程序規定，使用必須攜帶之相關裝
    備加以採證以資憑佐，況除上開員警於原審作證時所陳有如
    上前後矛盾不一而具有瑕疵之證詞外，並無其他證據資料足
    供本院參酌判斷。是參諸首揭說明，實難認舉發機關已盡完
    全之舉證責任，本院尚無從僅憑該員警之證詞，而認本件異
    議人有如舉發機關所述之違規行為。此外，復查無其他積極
    證據足以證明異議人有闖越紅燈之違規行為，揆諸上開實務
    見解及罪疑惟輕原則，依現有卷證自應認為並無證據可認異
    議人有闖越紅燈之違規事實，原處分機關遽予裁罰，難謂允
    當，異議人提出本件異議，為有理由，應由本院將原處分撤
    銷，改諭知異議人不罰，以資適法。
六、據上論斷，應依道路交通案件處理辦法第20條前段，裁定如
    主文。
中    華    民    國    99    年    12    月    14    日
                  交通法庭    法  官  柯彩燕
以上正本證明與原本無異。
如不服本裁定，應於收受送達後5日內向本院提出抗告狀。
中    華    民    國    99    年    12    月    14    日
                              書記官  莊永利

司法院資訊處製作；財團法人民間司法改革基金會備份。
